【裁判字號】    92,上訴,1187
【裁判日期】    920923
【裁判案由】    貪污治罪條例
【裁判全文】
臺灣高等法院臺中分院刑事判決              民國九十二年度上訴字第一一八七號
    上  訴  人  臺灣彰化地方法院檢察署檢察官
    上  訴  人
    即  被  告  丙○○
    選任辯護人  徐湘生
右上訴人等因被告貪污治罪條例案件，不服臺灣彰化地方法院中華民國九十一年十月
三日第一審判決（民國九十年度訴字第一四一○號，起訴案號：臺灣彰化地方法院檢
察署民國九十年度偵字第六八一三號），提起上訴，本院判決如左：
    主      文
原判決撤銷。
丙○○無罪。
    理      由
一、公訴意旨略以：丙○○係臺灣彰化看守所管理員（現已離職），為依據法令執行
    公務之人員，負責「一舍」之戒護工作。於民國（下同）八十九年七月二十一日
    ，乙○○因施用毒品案件，經臺灣彰化地方法院裁定令入臺灣彰化看守所觀察、
    勒戒，受容於看守所「一舍」，丙○○竟於九十年七月三十一日，對於職務上之
    行為，向乙○○索賄，乙○○為使自己在看守所內能過較適舒之生活，即同意交
    付賄款，乃將在華南銀行平鎮分行之提款卡（帳碼為：00000000000
    0號）交給丙○○，並告知提款卡密碼，由丙○○自行前往華南銀行員林分行（
    交易行號：五二二，櫃員代號：Ａ２）以提款卡領取現金新台幣（下同）三萬元
    。乙○○又於八月二日委託謝永全前往臺灣彰化看守所領取保管在所內之八萬元
    現金，再於翌日（八月三日）由謝永全在彰化縣田中鎮○○路丙○○住處附近，
    轉交給丙○○收執。丙○○又於八月八日持該提款卡，前往華南銀行員林分行以
    二次領取現金各三萬元，該日分二次共領六萬元（交易行號：五二二，櫃員代號
    ：０１），而收受賄賂十七萬元。嗣於八十九年八月二十一日，乙○○之女張惠
    慈領回乙○○寄放在臺灣彰化看守所之物品後，乙○○之母巫桃妹發現乙○○在
    華南銀行平鎮分行之現金遭人竊領，向仍在看守所之乙○○告知後，始經臺灣彰
    化看守所發現上情，丙○○為免被發現，乃於八十九年八月二十八日將十七萬元
    返還給乙○○之母。因認丙○○犯有貪污治罪條例第五條第一項第三款對於職務
    上行為收受賄賂罪嫌云云。
二、按犯罪事實應依證據認定之，無證據不得認定犯罪事實。刑事訴訟法第一百五十
    四條第二項定有明文。又事實之認定，應憑證據，如未能發現相當證據，或證據
    不足以證明，自不能以推測或擬制之方法，以為裁判基礎，最高法院四十年台上
    字第八六號，亦著有判例。
三、本件公訴人認被告丙○○涉有上開收受賄賂罪嫌，無非以丙○○與乙○○見面只
    說了一些話而已，並非深交或多年朋友，乙○○如何肯借錢給被告。且乙○○係
    居住在桃園縣平鎮市，乙○○與被告僅一面之緣而已，被告如無假藉職務上之關
    係，向張文借錢，乙○○實無任意借十七萬元給被告之理，足見被告確實有向乙
    ○○索賄十七萬元，而乙○○為使自己在看守所內能過較舒適之生活，即同意交
    付賄款，為其主要論據。
四、惟訊據被告丙○○堅決否認其有對於職務上行為收受賄賂之犯行，辯稱其在八十
    九年初，即認識乙○○，並在八十九年七月十五日，即乙○○在七月二十一日入
    所觀察勒戒前即向乙○○借款，因伊係欠他人債務，想能拖就拖，所以才在乙○
    ○入所之後，才陸續借款。其係固定值夜勤，僅巡視所內之受觀察勒戒者有無睡
    覺，且每個舍房也有監視器，上有主任管理員在管理，其根本不可能有辦法給乙
    ○○什麼好處或獲取較舒適之生活，不可能向之收取賄賂云云。乙○○亦於臺灣
    彰化看守所八十九年八月二十九日訪談中，證稱，其於半年前在彰化市黃姓友人
    家中，透過其介紹認識丙○○，當年七月十五日，丙○○在員林鎮真鍋咖啡館向
    其借了十七萬元，其在彰化看守所觀察勒戒中，並無人員向之需索金錢，要求飲
    宴，或許以某些好處，或要求對等代價。其於檢察官偵查中仍證稱，丙○○向之
    借取十七萬元，記得是在八十九年七月二十一日其入所前幾天借的，其在所外拿
    提款卡借他，先借他八萬元，再借他九萬元，直到八十九年八月底，丙○○即交
    還提款卡及十七萬元，由胞弟張文湧簽交收據。乙○○在本院訊問中亦結證，其
    在八十九年初即認識丙○○，是朋友關係，其在入所前，即將提款卡交給他，因
    他只提領九萬元，所以其再託表兄轉交八萬元給他，這些錢是丙○○向之借取的
    ，丙○○並無向之騙稱，如給他十七萬元或借他十七萬元，可以在所內獲得較舒
    適的生活，亦無告稱如不借錢給他，會讓之在所內不好過，這單純是借錢而已各
    等語。經查，施用第一級或第二級毒品者，如送觀察勒戒，其期間不得逾一個月
    ，毒品危害防制條例第二十條第一項定有明文。而勒戒處所應注意觀察受觀察勒
    戒人在所情形，經醫師研判其有無繼續施用毒品傾向，如無施用毒品傾向者，應
    予釋放，觀察勒戒處分執行條例第八條亦定有明文。故任何受觀察勒戒者，無不
    期盼無繼續施用毒品傾向而屆期獲釋，應無期待在短短一個月內過舒適之生活，
    亦不必為此行賄，此乃情理所然，何況被告並非醫師，無權決定乙○○有無繼續
    施用毒品之傾向，乙○○並未受制於被告，殊無行賄之必要。故被告丙○○、證
    人乙○○分別供稱該十七萬元是借款而非賄款，應堪採信。至公訴人認被告與乙
    ○○只說了一些話，並非深交或多年朋友，僅一面之緣，乙○○豈肯借錢給被告
    ，故係被告假職務上之機會向乙○○借錢，亦即向乙○○索賄云云，不但語多臆
    測、擬制，且立論前後矛盾，蓋假職務上之機會借錢，並無處罰明文，而假借職
    務上機會借錢，亦不能即謂為索賄。何況本案受觀察勒戒之乙○○並無被勒索或
    行賄之必要，已論斷如上，因而應認該十七萬元係借款而非賄款，且亦無詐借之
    可言，自難令被告負職務上收受賄賂抑詐欺取財之罪責。原審不察，遽對被告論
    罰科刑，核有未合。被告上訴意旨，執此指摘原審判決不當，顯有理由，自應由
    本院將之撤銷，諭知被告無罪。
據上論斷，應依刑事訴訟法第三百六十九條第一項前段、第三百六十四條、第三百零
一條第一項，判決如主文。
本案經檢察官甲○○到庭執行職務。
中      華      民      國      九十二     年     九      月   二十三   日
                                臺灣高等法院臺中分院刑事第七庭
                                      審判長法  官  林  榮  龍
                                            法  官  謝  說  容
                                            法  官  黃  日  隆
右正本證明與原本無異。
檢察官得上訴。
如不服本判決應於收受送達後十日內向本院提出上訴書狀，其未敘述上訴之理由者並
得於提起上訴後十日內向本院補提理由書（均須按他造當事人之人數附繕本）。
                                            書記官  陳  三  軫
中      華      民      國      九十二     年     九      月   二十四   日
                                                                        Ｒ


司法院資訊處製作；財團法人民間司法改革基金會備份。
